【裁判字號】    90,上更(一),74
【裁判日期】    900821
【裁判案由】    詐欺
【裁判全文】
臺灣高等法院刑事判決                九十年度上更(一)字第七四號
    上  訴  人  臺灣板橋地方法院檢察署檢察官
    上  訴  人
    即  被  告  己○○
             改名為邱筠庭）.
    選任辯護人  許華雄
右上訴人，因被告詐欺案件，不服台灣板橋地方法院八十六年度易字第六二四八號，
中華民國八十六年十二月二十二日第一審判決（起訴案號：台灣板橋地方法院檢察署
八十六年度偵字第一三九一四、一四六六０號）提起上訴，經判決後，由最高法院發
回更審，本院判決如左：
    主  文
原判決撤銷。
己○○（改名為邱筠庭）連續行使偽造私文書，足以生損害於他人，處有期徒刑拾月
。
    事  實
一、己○○（改名為邱筠庭）於民國（下同）八十四年四月一日，招募會員二十八人
    參加以其為會首，每會新台幣 (下同）三萬元，自同年五月一日起每月一日在台
    北縣永和市○○路一一二號四樓開標一次，期間至八十六年八月一日之內標型互
    助會，辛○○（編號八、九、十）、甲○○（編號十一、十二、十三）分別參加
    該互助會各三會。己○○竟意圖為自己不法之所有，基於概括之犯意，連續多次
    趁會員以高額標金得標之機會，向辛○○或甲○○謊報低額標金，使辛○○、甲○○多次陷於錯誤而繳付較高額之活會會款，己○○因而詐得其間差價之金額（
    詳細時間及詐欺所得金額如附表一所示），總計達一萬五千九百元。又承上揭意
    圖為自己不法所有之概括犯意，先後於八十五年二月（起訴書誤載為三月）及七
    月間，先後二次明知該月份並無人到場投標，竟利用會員間彼此不甚熟識之便，
    於（一）八十五年二月間，偽造書寫標單以五千一百元之標金參與投標並得標，
    向不知詳情之各活會會員詐稱該月份有人以五千一百元得標，使如附表二所示之
    活會會員因而陷於錯誤，各交付二萬四千九百元之會款，總計詐得四十七萬三千
    一百元（二萬四千九百元Ｘ十九人），足以生損害於活會之互助會員（詳如附表
    二）。（二）八十五年七月間，又偽造書寫標單以五千七百元標金參與投標並得
    標，向不知詳情之各活會會員詐稱該月份有人以五千七百元得標，使如附表三所
    示之活會會員因而陷於錯誤，各交付二萬四千三百元之會款，總計詐得三十六萬
    四千五百元（二萬四千三百元Ｘ十五人），足以生損害於活會之互助會員（詳如
    附表三）。
二、案經被害人辛○○、甲○○分別訴請台灣板橋地方法院檢察署檢察官偵查起訴。
    理  由
一、（一）訊之上訴人即被告己○○（經改名為邱筠庭）對於右揭趁會員以高額標金
    得標之機會，向告訴人辛○○或甲○○謊報低額標金，使告訴人辛○○、甲○○
    多次陷於錯誤而繳付較高額之活會會款，因而詐得其間差價之金額之事實迭於偵
    查中、原審及本院調查審理時坦白承認（參見偵查卷第五十五頁反面、原審卷第
    二十七頁反面、第二十八頁正面、第三十五頁反面），並經告訴人辛○○、甲○○指訴甚明，復有告訴人辛○○、甲○○所提出之會單影本各一份附卷可參，事
    證明確，被告此部份之犯行堪以認定。
    （二）訊據被告固坦承有於前揭時、地有書寫標單參與投標且得標之事實無誤，
    但矢口否認有何偽造文書、詐欺得利之犯行，並辯稱：其於開標之當日在開標前
    ，因見無會員前來投標，乃以電話經取得有參加互助會並仍屬活會之其弟弟庚○○、妹妹戊○○之同意，方以彼等名義書寫標單參與投標並得標，並非擅自偷標
    云云。而證人庚○○、戊○○於本院前審即本院訊問時亦附和被告之辯詞證稱有
    於前揭時間將彼等所參加之互助會借予被告標等語。惟查：
    １、被告於本院前審八十七年三月二十六日、同年四月十四日先後二次訊問時均
        自承有冒標互助會之犯行，並陳稱：有書寫如事實欄所示之標金於標單上參
        與投標，並於標得互助會之事後方告訴庚○○、戊○○關於其業以彼等名義
        標會之事云云（本院前審卷第二十六頁反面第四行、第五行、第四十九頁反
        面第五行至第八行），查被告係智慮健全之成年人，當知於刑事訴訟程序中
        坦承有冒名偷標互助會之法律效果，茍確實並無冒標互助會，何以於本院前
        審訊問時先後二次明白清楚供稱其確實有冒標互助會之情事。
    ２、再者參諸證人戊○○、庚○○於本院九十年五月十八日訊問時到庭證稱：（
        戊○○）「開標是在十點，他（指被告）有在開標當天上午十點多打電話告
        訴我，沒有人要標，問我是否要標會，我告訴他，我不要標，他告訴我他需
        錢，要我借他標，我說好，他掛斷電話後，就打電話告訴我，說得標了，標
        金是五千二百元，總共標多少錢我不知道，後來他錢沒有還給我....，他都
        是以這種方式標走了，我都有同意他標，... 在八十五年七月標的」、（庚○○）「我只跟了一會，被告有打電話告訴我已經超過標會時，因為沒有人
        標，問我是否要標，我告訴他，我不要標，他就告訴我，要我借他標，是在
        開標當時中午十一時左右打電話給我，是在八十五年二月份標的，標金五千
        一百元，總共標多少，我不知道，但是後來他也沒有把錢還給我」云云，不
        僅與被告於本院調查時以八十七年四月十三日補具上訴理由狀附件證物一「
        互助會會員名單標會記錄」上所載戊○○於八十四年七月係以五千三百元得
        標、庚○○則於八十六年二月亦以五千三百元得標等情相互扞挌不符，亦與
        被告於原審八十六年十月九日訊問時供稱：八十六年四月一日那次開標是由
        庚○○以五千二百元得標等語（參見原審卷第三十五頁正面第一行、第九行
        ）相互矛盾，足證被告翻異前詞所辯及證人庚○○、戊○○附和被告之辯解
        所為有利於被告之證詞，均不足採信，被告確實有偽造標單參與投標並得標
        之犯行，至為明確。又參諸告訴人均指稱當時被告僅告知伊等說有人得標，
        並未明確告訴伊等是何人得標云云，又佐以被告所提出之互助會會員標會紀
        錄（附於本院前審卷第五十四頁）與告訴人甲○○所提出之互助會會員標會
        紀錄（附於第一三九一四號偵查卷第五十六頁），其上記載戊○○、庚○○
        等會員得標之時間及得標金額互有不同，並佐以被告與證人戊○○、庚○○
        以上彼此證詞間之矛盾，足證被告於前揭時間（即八十五年二月、七月）雖
        分別有偷標互助會，但並非特定以庚○○、戊○○之名義冒標甚明。即是，
        被告自不可能於標取互助會之事前或事後取得庚○○、戊○○之同意方標會
        。
    ３、另觀諸卷附之互助會會單（參見第一四六六０號偵查卷第三頁）記載底標（
        誤載為低標）三千元，採內標方式（即活會會員得自會金三萬元中扣除得標
        會員所出標金之金額後繳交會款），衡情茍無其他同時人參與競標且確實已
        事先取得庚○○、戊○○之同意方下單投標，被告此時以底價三千元即可順
        利得標，並因此可向其他活會會員收取較高額之會款，斷無可能於無人參與
        競標之情形下，放棄此一有利於自己之情境，而書寫甚高於底標金額之標金
        （即五千一百元、五千七百元）來標會，致使自己僅能收取較低金額之會款
        。是綜上所述，被告確實係因需錢孔急，方於有人參與競標之情形下，擅自
        書寫標單參與投標，因所出之標金高於其他競標之會員，是以得順利標取該
        二次互助會並收取會款應急使用無疑。雖無被告冒標時所書寫之標單扣案足
        憑，但因被告係於有人競標之情形下，為求得標方出較高額之會金投標且因
        此得標，已如前述，則被告應有冒名書寫標單之行為足可認定，從而被告之
        選任辯護人辯稱被告並無書寫標單云云，殊非足採。此外復經告訴人甲○○
        、辛○○指訴歷歷，並提出互助會會單為證，即此被告於本院前審八十七年
        三月二十六日、同年四月十四日訊問時均自承有冒標互助會之犯行，因與事
        實相符，堪足採信。綜上，本件事證明確，被告右揭犯行堪以認定。
二、原審據以論罪科刑固非無見，惟查原審認定被告先後於八十五年二月間及同年七
    月間冒標兩筆會款，詐得四十七萬三千一百元及三十六萬四千五百元部分，固屬
    正確，但原審未予細查詳究，漏未認定被告先後二次為求偷標互助會先後二次均
    有擅自書寫偽造標單之犯行，被告上訴否認犯罪，雖無足採，但原判決既有上揭
    可議之處，應認原判決無可維持，應予以撤銷改判。
三、按民間互助會，除有特別約定外，僅係會首與會員訂立之契約，會員與會員間並
    無法律關係存在，已得標會員，依據其與會首間之契約，無論由何人得標，均有
    按期繳交會款之義務，故會首假藉他人名義標取會款，其所詐取者，應僅限於尚
    未得標會員繳納之會款；次按互助會之標單，僅記載會員姓名及一定金額之標息
    ，第三人僅憑標單之內容觀之，尚不能明瞭其用意何在，須依該互助會之約定始
    足以表明該姓名係標取會款之會員，該金額係標取會款之利息，其應係表示參與
    競標互助會會款之一定用意之證明，而屬刑法第二百二十條第一項以文書論之準
    私文書。被告連續多次趁會員以高額標金得標之機會，向告訴人辛○○或甲○○
    謊報低額標金，使告訴人辛○○、甲○○多次陷於錯誤而繳付較高額之活會會款
    ，被告因而詐得其間差價之金額（詳細時間及詐欺所得金額如附表一所示），總
    計達一萬五千九百元，核被告此部份所為，係犯刑法第三百三十九條第一項之詐
    欺取財罪。又被告先後二次分別偽造書寫標單參與投標並因此得標，而向不知情
    之活會會員詐稱該二月份有人分別以五千一百元、五千七百元得標，使如附表二
    所示之活會會員因而陷於錯誤，各分別交付二萬四千九百元、二萬四千三百元之
    會款，總計分別詐得四十七萬三千一百元（二萬四千九百元Ｘ十九人）、三十六
    萬四千五百元（二萬四千三百元Ｘ十五人），均足以生損害於活會之互助會員。
    核被告此部份所為，係犯刑法第二百十六條、第二百二十條第一項、第二百十條
    之行使偽造準私文書罪及刑法第三百三十九條第一項之詐欺取財罪。被告其先後
    二次行使偽造準私文書犯行及多次詐欺取財犯行，均時間緊接，犯罪構成要件相
    同，所犯罪名又屬同一，顯係基於概括犯意反覆而為之，為連續犯，應分別依刑
    法第五十六條之規定論以一罪，並加重其刑；其每次冒標後，向其他多數尚未標
    取會款之活會會員詐取會款，係以一詐欺行為同時詐騙多數活會會員，而觸犯數
    同種詐欺罪名，為同種想像競合犯，應分別依刑法第五十五條前段規定，從一重
    論以詐欺取財罪；又其所犯上開行使偽造準私文書與詐欺取財二罪間，具有手段
    （行使偽造準私文書）與結果（詐欺取財）之關係，為牽連犯，應依刑法第五十
    五條後段規定，從一重之行使偽造準私文書罪處斷；至其偽造準私文書之低度行
    為，為行使之高度行為所吸收，不另論罪。爰審酌被告雖無犯罪前科紀錄，但囿
    於一己經濟困難，竟不思應善盡互助會會首之忠誠義務，利用互助會員相互不熟
    識之機會，趁機以巧妙手法為前揭犯行，危害社會正常交易秩序及互信基礎，犯
    行情節尚非重大，雖一度坦承全部犯行，復卻又飾詞推諉，且不思與被害人和解
    ，猶發生後述之偽造文書、詐欺得利等紛爭，堪見被告並無真實和解之誠意，及
    被告犯罪之手段、詐騙所得之金額等情及其他一切情狀，量處如主文所示之刑，
    以示懲儆。至於被告先後二次所偽造之標單因未經扣案，且查時隔已久，殆已滅
    失而不復存在，爰不為沒收之諭知。
四、（一）至告訴人甲○○指稱被告己○○於八十四年十二月五日以其所有台北縣永
    和市○○路一一二號四樓之房地設定三百萬元抵押權予甲○○以擔保其對於甲○○之四百八十萬元債務，卻於八十六年四月九日以換銀行增加貸款為由，要求告
    訴人甲○○先行塗銷抵押權登記，並陳稱於辦妥增貸手續後，將為告訴人甲○○
    將抵押權設定回去，未料被告於辦妥塗銷抵押權後，並未辦理銀行增貸，且於同
    年六月四日竟將該不動產設定第二順位抵押權五百萬元予其胞妹戊○○，意圖使
    告訴人甲○○無法取得債權之擔保及向被告求償之權利云云。經查縱告訴人甲○○所述全然屬實，核被告所為應屬是否應成立刑法第三百三十九條第二項詐欺得
    利罪之問題，因該項罪名並未經檢察官起訴在案，且查「連續犯須連續數行為而
    犯同一罪名，依照司法院大法官會議釋字第一五二號解釋，所謂『同一罪名』指
    構成犯罪要件相同之罪名而言，詐欺取財罪與詐欺得利罪，構成要件不同，即非
    同一罪名，不成立連續犯。」綜上，告訴人甲○○指訴被告所犯之上揭詐欺得利
    犯行與已經起訴之詐欺得取財或起訴效力所及之（行使）偽造文書犯行，不具有
    其他裁判上一罪之關係，是該項罪名並未繫屬於本件刑事訴訟程序，本院自不得
    併予審理，應由檢察官另案偵處。（二）又檢察官循告訴人之聲請提起上訴略謂
    ：原判決對於被告所涉具有牽連關係之買賣山坡地契約偽造文書暨部分犯罪事實
    ，未於判決中併予裁判，認原判決有不當云云。惟查：被告明知其於八十一年十
    二月三十日，實際上係以七十五萬元之價格，向丙○○○、乙○○、丁○○等山
    胞受讓伊等向桃園縣復興鄉公所所承租之桃園縣復興鄉○○○段一０一二號林地
    一‧五五四公頃權利（即台灣省山地保留地租地造林契約），竟利用於簽訂土地
    買賣讓渡契約時價款欄空白之機會，於嗣候之八十六年五月初，因積欠告訴人辛○○四百十六萬元債務無法清償，受到辛○○一再催討逼債，其竟異想天開，意
    圖為自己取得不法利益之犯意，在不明處所在該空白金額欄位擅自填載不實之買
    賣金額三百八十五萬元，並佯向告訴人辛○○詐稱其係以三百八十五萬元受讓購
    得上揭土地承租權利，願意將其所購得之該權利轉讓予辛○○抵債，辛○○不察
    有詐應允之，經被告之居間引介，於同年月八日，由辛○○與丙○○○、乙○○
    訂立土地所有權承租權暨地上物讓渡契約書，約定由辛○○以被告所積欠之四百
    十六萬元債款總額輾轉購得上開土地之承租權，嗣經辛○○查證後始發現被告有
    偽填上揭土地買賣讓渡契約書中買賣金額之情事，因認被告涉有偽造文書、詐欺
    得利（因被告並未自告訴人處再獲有何財物）等罪嫌云云。經查此部份被告所涉
    詐欺得利犯行因與已經起訴之詐欺取財犯行不具有裁判上一罪之連續關係，已如
    前述；又查被告此部份所涉（行使）偽造文書犯行雖與為起訴效力所及之前揭冒
    標互助會所犯（行使）偽造文書犯行，罪名相同；惟按要旨：刑法上連續犯必須
    基於一個概括之犯意，連續數行為而犯同一罪名時，始能成立，所謂基於一個概
    括之犯意，即指該項犯罪行為，客觀上雖有次數可分，而在犯人主觀上，不外出
    於一個犯意之連續進行，如果每次犯罪係由各別起意，則無論所犯罪名是否相同
    ，均應併合論罪，無適用該條之餘地。（最高法院二十二年上字第三二三三號判
    例參照）換言之刑法上之連續犯，除客觀上須具備連續數行為而犯同一性質之罪
    名外，在主觀上尤須具備概括之犯意，故行為人就某種法益，雖反覆為數次之侵
    害，而後之行為係另行起意者，無論其所侵害之法益是否相同，不得認為連續犯
    。（最高法院二十四年上字第二八六一號判例參照）經查觀諸被告及告訴人辛○○之陳述內容得知，被告之所以擅自在與丙○○○等人所簽立之前揭土地買賣讓
    渡契約之空白價款欄偽造填載不實之買賣金額三百八十五萬元，無非係因被告積
    欠告訴人辛○○四百十六萬元債務無法清償，受到辛○○一再催討逼債，捉襟見
    肘下無奈只好在該契約書空白金額欄位擅自填載不實之買賣金額三百八十五萬元
    ，並提示該紙偽造完成之買賣契約書佯向告訴人辛○○詐稱其係以三百八十五萬
    元受讓購得上揭土地承租權利，願意將其所購得之該權利轉讓予辛○○抵債云云
    。因被告觸犯此（行使）偽造文書犯行之時間為八十六年五月間，乃發生於其（
    行使）偽造標單偷標互助會之時間八十五年二月間、八十五年七月間之後，又查
    被告擅自於前揭土地買賣讓渡契約之空白價款欄偽造填載不實之買賣金額三百八
    十五萬元，乃係因其積欠告訴人辛○○四百十六萬元債務無法清償，方出此下策
    ，當係臨時起意為之至為顯然，被告（行使）偽造土地買賣契約書之犯行應非其
    偽造標單偷標互助會時所得預料，尚難謂被告主觀上就先後二部分（行使）偽造
    文書犯行（即偽造土地買賣契約書、偽造標單）間，具有反覆行之之概括犯意。
    此外復查告訴人辛○○所指訴被告所涉此一（行使）偽造文書、詐欺得利犯行與
    已起訴或起訴效力所及部分具有裁判上一罪關係，則本院自不得就此一部份併予
    審究，應由檢察官另行偵辦，併此敘明。
五、據上論斷，應依刑事訴訟法第三百六十九條第一項前段、第三百六十四條、第二
    百九十九條第一項前段，刑法第五十六條、第二百十六條、第二百二十條第一項
    第二百十條、第三百三十九條第一項、第五十五條，罰金罰鍰提高標準條例第一
    條前段，判決如主文。
本案經檢察官沈明倫到庭執行職務。
中    華    民      國      九十    年        八      月     二十一     日
                            台灣高等法院刑事第九庭
                                審判長法  官  官  有  明
                                      法  官  徐  培  元
                                      法  官  周  盈  文
右正本證明與原本無異。
如不服本判決應於收受送達後十日內向本院提出上訴書狀，其未敘述上訴之理由者並
得於提起上訴後十日內向本院補提理由書（均須按他造當事人之人數附繕本）。
                                      書記官  余  姿  慧
中    華     民     國        九十     年      八      月    二十一     日
附錄：本案論罪科刑法條全文
刑法第三百三十九條第一項：
意圖為自己或第三人不法之所有，以詐術使人將本人或第三人之物交付者，處五年以
下有期徒刑、拘役或科或併科一千元以下罰金。
刑法第二百十六條：
行使第二百十條至第二百十五條之文書者，依偽造、變造文書或登載不實事項或使登
載不實事項之規定處斷。
刑法第二百十條：偽造、變造私文書，足以生損害於公眾或他人者，處五年以下有期
徒刑。
刑法第二百二十條第一項：在紙上或物品上之文字、符號、圖畫、照像，依習慣或特
約，足以為表示其用意之證明者，關於本章及本章以外各罪，以文書論。
附表一
┌──┬────┬──────┬────────────────────┐
│編號│時    間│該月實際標金│詐      欺      所      得      金    額│
├──┼────┼──────┼────────────────────┤
│ 一 │八十四年│六千一百元  │向甲○○詐稱該月標金為五千五百元，詐得金│
└──┴────┴──────┴────────────────────┘
┌──┬────┬──────┬────────────────────┐
│    │六月    │            │額一千八百元 (六百元×三會)             │
├──┼────┼──────┼────────────────────┤
│ 二 │八十四年│六千二百元  │向甲○○詐稱該月標金為五千八百元，詐得金│
│    │七月    │            │額一千二百元 (四百元×三會)             │
├──┼────┼──────┼────────────────────┤
│ 三 │八十四年│六千三百元  │向甲○○詐稱該月標金為五千三百元，詐得金│
│    │八月    │            │額三千元 (一千元×三會)                 │
├──┼────┼──────┼────────────────────┤
│ 四 │八十四年│五千七百元  │向辛○○詐稱該月標金為五千六百元，詐得金│
│    │九月    │            │額三百元 (一百元×三會) ；向甲○○詐稱該│
│    │        │            │月標金為五千五百元，詐得金額六百元 (二百│
│    │        │            │元×三會)                               │
├──┼────┼──────┼────────────────────┤
│ 五 │八十四年│五千三百元  │向辛○○詐稱該月標金為五千二百元，詐得金│
│    │十一月  │            │額三百元 (一百元×三會)                 │
└──┴────┴──────┴────────────────────┘
┌──┬────┬──────┬────────────────────┐
│ 六 │八十五年│五千五百元  │向辛○○詐稱該月標金為五千三百元，詐得金│
│    │一月    │            │額六百元 (二百元×三會)                 │
├──┼────┼──────┼────────────────────┤
│ 七 │八十五年│五千八百元  │向辛○○詐稱該月標金為五千一百元，詐得金│
│    │三月    │            │額二千一百元 (七百元×三會) ；向甲○○詐│
│    │        │            │稱該月標金為五千五百元，詐得金額九百元 (│
│    │        │            │三百元×三會)                           │
├──┼────┼──────┼────────────────────┤
│ 八 │八十五年│五千六百元  │向辛○○詐稱該月標金為五千五百元，詐得金│
│    │四月    │            │額三百元 (一百元×三會)                 │
├──┼────┼──────┼────────────────────┤
│ 九 │八十五年│五千七百元  │向辛○○詐稱該月標金為五千六百元，詐得金│
│    │五月    │            │額三百元 (一百元×三會)                 │
└──┴────┴──────┴────────────────────┘
┌──┬────┬──────┬────────────────────┐
│ 十 │八十五年│五千九百元  │向辛○○詐稱該月標金為五千五百元，詐得金│
│    │六月    │            │額一千二百元 (四百元×三會) ；向甲○○詐│
│    │        │            │稱該月標金為五千七百元，詐得金額六百元 (│
│    │        │            │二百元×三會)                           │
├──┼────┼──────┼────────────────────┤
│十一│八十五年│六千二百元  │向甲○○詐稱該月標金為五千七百元，詐得金│
│    │八月    │            │額一千五百元 (五百元×三會)             │
├──┼────┼──────┼────────────────────┤
│十二│八十五年│五千七百元  │向辛○○詐稱該月標金為五千五百元，詐得金│
│    │十月    │            │額六百元 (二百元×三會)                 │
├──┼────┼──────┼────────────────────┤
│十三│八十五年│五千八百元  │向甲○○詐稱該月標金為五千五百元，詐得金│
│    │十二月  │            │額六百元 (三百元×二會)                 │
└──┴────┴──────┴────────────────────┘
附註：甲○○於八十五年十月一日以五千七百元標取其中一會之會款，辛○○於八十
      六年二月一日以五千元標取其中一會之會款。
附表二
辛○○ (三會) 、甲○○ (三會) 、邱秋子、庚○○、吳玉桂 (二會) 、陳新旺、卓
太太、徐菀  、呂梅桂、許麗春、柯浩仁、呂文治、游期順、陳惠卿
附表三
辛○○ (三會) 、甲○○ (三會) 、庚○○、吳玉桂 (二會) 、陳新旺、卓太太、徐
菀  、呂梅桂、呂文治、陳惠卿


司法院資訊處製作；財團法人民間司法改革基金會備份。
